臺灣板橋地方法院民事判決　　　　　　 100年度訴字第2442號
原　　　告　陳素枝
訴訟代理人　宋嬅玲律師
複　代理人　廖宛君
被　　　告　清萬實業股份有限公司
兼法定代理
人　　　　　沈育田
被　　　告　沈奎欽
共　　　同
訴訟代理人　王聖舜律師
複　代理人　連憶婷律師
上列當事人間請求解任董事事件，經本院於民國100 年11月28日
言詞辯論終結，判決如下：
    主  文
原告之訴駁回。
訴訟費用由原告負擔。
    事實及理由
一、原告主張：
（一）被告沈育田、沈奎欽、訴外人沈奎勇為被告清萬實業股份
      有限公司（下稱清萬公司）之董事，其中被告沈育田為董
      事長，而原告原為監察人。被告清萬實業公司之董事持股
      數分別為被告沈育田、沈奎欽、訴外人沈奎勇各700 股；
      原告則持有300 股，占已發行股份總數10% （原證1 ）。
（二）被告沈育田、沈奎欽係擔任董事，本應依公司法第23條第
      1 項規定，忠實執行公司業務，並盡善良管理人之注意義
      務。詎被告沈育田、沈奎欽竟藉董事之職權把持公司，原
      告為監察人時曾於100 年8 月11日委託羅美棋律師查核被
      告清萬實業公司財務報表等相關帳冊時，被告沈育田、沈
      奎欽僅願意提供部分帳簿憑證供查核，並就公司資產蠶食
      鯨吞，致公司遭有重大損害。原告已另訴請被告沈育田、
      沈奎欽交付上開資料供查核，並就渠等不法行為向台灣板
      橋地方法院檢察署提出告訴（案號：100 年度偵字第2363
      6 號），茲將被告沈育田、沈奎欽不法行為之事實析述如
      下：
   1、依被告清萬公司98、99、100 年度之資產負債表所示（原
      證2 ），被告清萬公司資產中現金部份分別為新台幣（下
      同）9,585,207 元、9,537,130 元、9,594,217 元，惟被
      告沈育田竟於原告委託羅美棋律師查核當時，即當場表示
      被告清萬公司並無上開現金存在，則該筆現金資金流向不
      明，恐有遭被告沈育田、沈奎欽侵吞之可能。
   2、另依被告清萬公司98年度營利事業所得結算申報書之記載
      ，其中第16項所記載之修繕費為501,500 元，經與被告清
      萬公司之98年2 月16日現金支出傳票核對後（原證3 ），
      竟發現係墓園修繕費用，惟墓園修繕係屬私人支出，與被
      告清萬公司之業務完全無關，被告沈育田、沈奎欽顯有將
      私人支出列報公帳之情事，藉以逃漏稅捐。再者，上開墓
      園修繕費實際上係訴外人沈奎勇於97、98年間簽發支票付
      清（原證4 ），然被告沈奎欽竟於98年5 月10日再向承包
      商索取收據持以向被告清萬公司領取修繕費，並由被告沈
      育田核准領取，顯見被告沈育田、沈奎欽等有共同侵占公
      司資產之事證。
   3、又被告清萬公司業已將廠房設備租予他人，全無營業，自
      不須使用車輛，然被告沈育田竟於99年9 月1 日代表被告
      清萬公司與被告沈奎欽簽署汽車無償使用同意書（原證5
      ），由被告沈奎欽提供車號Z9-4528 號汽車，無償借予被
      告清萬公司使用，且使用該車所消耗之汽油費及維修費需
      由被告清萬公司支付。然此行為顯係被告沈奎欽為將個人
      使用汽車所生之加油費用及維修費用轉嫁予公司負擔，被
      告沈育田、沈奎欽等共同逐步掏空公司資產之手段甚明。
      總計被告沈奎欽自99年10月22日起至100 年6 月18日止，
      已持加油站所開立之統一發票向被告清萬公司請領油費、
      通行費共計24,496元（原證6 ）。
   4、被告沈育田、沈奎欽另於100 年7 月間，將被告清萬公司
      所有（原據以按月收取租金）坐落桃園縣大溪鎮○○段○
      ○街小段471 號地號土地暨其上門牌號碼為桃園縣大溪鎮
      ○○路1320巷60號、62號之廠房以6,000 萬元之價格出售
      予第三人鄭雅文，此有100 年7 月14日之買賣價金履約保
      證書可證（原證7 ），上開土地並於100 年8 月9 日移轉
      登記予鄭雅文完妥（原證8 ）。而依通常不動產買賣之交
      易慣例，於出賣人移轉不動產所有權予買受人同時或未久
      即會付清價金。然原告於100 年8 月11日委託律師進行被
      告清萬公司財務報表帳冊查核時，被告沈育田、沈奎欽所
      提出被告清萬公司新北市鶯歌鎮農會之帳戶存摺（帳號：
      00000000000000，下稱系爭帳戶），其內僅有100 年7 月
      18日入帳之200 萬元（原證9 ），而買方於100 年7 月9
      日簽發之600 萬元定金支票（原證10）及其餘買賣價金
      5,000 餘萬元均未入帳，且被告沈育田、沈奎欽復又未能
      交代價金去向，自有認該款項遭侵吞之疑慮。嗣被告沈育
      田、沈奎欽雖提出安信建設經理股份有限公司（下稱安信
      公司）出具之專戶資金及利息結算明細表（賣方）、房地
      點交證明暨買賣價金履約保證結案單、房地產權點交書，
      以及系爭帳戶存摺補登後之明細（原證11），證明買賣價
      金業已核算完畢並匯入系爭帳戶中。然上開安信公司所出
      具之資料，其內容並無相關證據為佐證，因此，就買賣價
      金之結算餘款是否正確，並非無疑。且觀該筆買賣價金之
      匯入日期為100 年9 月2 日，顯係原告委由律師進行系爭
      帳戶查核後方匯入，難認被告沈育田、沈奎欽原無侵占之
      意。
（二）董事執行業務，有重大損害公司之行為或違反法令或章程
      之重大事項，股東會未為決議將其解任時，得由持有已發
      行股份總數百分之三以上股份之股東，於股東會後三十日
      內，訴請法院裁判之。公司法第200 條規定定有明文。被
      告二人均為公司之董事，惟竟以前開手段掏空公司資產，
      且逃漏稅捐，顯係於執行業務有違反法令及重大損害公司
      之行為，而原告為被告萬清公司之股東，持有股數為300
      股，持股比例為10% ，自已符合提起本件訴訟之資格，得
      訴請法院裁判解任被告沈育田、沈奎欽之董事職務。又被
      告萬清實業公司係於100 年10月25日召開股東會（原證12
      ），則本件原告於100 年11月18日提起本件訴訟，自屬合
      法。
（三）聲明：
      被告沈育田、沈奎欽擔任之被告清萬公司董事職務應予解
      任。
二、被告則以：
（一）原告並無提起本件訴訟之權利，  鈞院應駁回其訴：
   1、原告雖稱「被告二人均為公司之董事，為竟以前開手段掏
      空公司資產，且逃漏稅捐，顯屬於執行業務有違反法令及
      重大損害公司之行為，原告爰依公司法第200 條規定提起
      本件訴訟，解任二位董事。」云云。
   2、惟按「董事執行業務，有重大損害公司之行為或違反法令
      或章程之重大事項，股東會未為決議將其解任時，得由持
      有已發行股份總數百分之三以上股份之股東，於股東會後
      三十日內，訴請法院裁判之。」公司法第200 條定有明文
      。復按「公司法第二百條股東訴請法院裁判解任之規定，
      對公司董事或監察人具有一定監督之功能，惟其規定之門
      檻仍高，且依公司法第二百條規定訴請法院裁判解任，須
      股東會未為決議將其解任，而依公司法實務見解，應以股
      東會曾提出解任董事提案之事由，而未經股東會決議將其
      解任為限，是如股東會無解任董事之提案，股東亦無從訴
      請法院裁判解任不適任之董事。」臺灣高等法院100 年度
      上字第221 號民事判決載有明文( 被證1 ) 。再按「股東
      欲提起解任董事之訴，其前提要件必須解任董事之議案曾
      提出於股東會，而股東會未通過該議案始可。如解任之議
      案從未提出於股東會，則不得逕行提起此項訴訟。」學者
      柯芳枝著「公司法論」同此見解( 被證2 ) 。
   3、原告雖為清萬公司股東，其稱被告二人掏空公司資產且逃
      漏稅捐，二人執行業務有違反法令及重大損害公司之行為
      ，被告先予否認。又原告以公司法第200 條規定作為其提
      起本件訴訟之請求權基礎。然而，依公司法第200 條之規
      定、實務及學術見解，原告應先於股東會提起解任董事之
      議案，而該議案未經股東會通過，始可提起本件訴訟。經
      查：原告從未於清萬公司股東會提出任何解任董事之議案
      ，甚至於清萬公司最近一次之100 年10月25 日 臨時股東
      會中，均未見被告提出任何有關解任被告董事職務之議案
       (被證3 ) 。詎料，原告竟貿然提起解任被告董事職務之
      訴訟，此舉顯於法不合，爰請鈞院駁回其訴。
（二）被告二人並未侵吞清萬公司900餘萬之現金：
   1、原告雖稱「依清萬公司98、99、100 年度之資產負債表所
      示，清萬公司資產中現金部分分別為9,585,207 元、
      9,537,130 元、9,594,217 元，該筆資金現流向不明，恐
      有遭被告侵吞之可能」云云。被告否認原告之指摘，原告
      自應舉證證明。
   2、經查：被告清萬公司係被告之父沈清萬於68年間設立經營
      ，於沈清萬過世後即由沈黃明彩女士( 即被告之母) 接任
      董事長，嗣於98年2 月間沈黃明彩女士過世，被告沈育田
      方於98年8 月接任董事長，合先敘明。
   3、被告清萬公司在帳上雖有現金900 餘萬元之記載，但實際
      上被告清萬公司並無該筆款項存在，被告沈育田98年8 月
      接任董事長時，亦無交接此款項。由於帳載金額與實際狀
      況並不相符，為解決此一問題，原告早於98年7 月10日即
      提出信函乙件（被證四）予被告沈育田，內容提及盈餘係
      依股東持股比例於98年起之6 年至8 年內完成稅務申報，
      顯見原告對於被告清萬公司帳面上之現金盈餘採逐年分派
      沖銷乙節，知之甚詳。原告指稱被告侵吞被告清萬公司「
      帳面上」現金乙節，實屬無稽。
（三）被告並未將私人支出列報公帳，且另以收據重覆向被告清
      萬公司領取修繕費用：
   1、原告雖稱「清萬公司98年度營利事業所得結算申報書第16
      項記載修繕費為501,500 元，經與被告清萬公司98年2 月
      16 日 現金支出傳票核對後，發現係墓園修繕費用，屬私
      人支出而與被告清萬公司無關，被告顯有將前揭支出列報
      公帳以逃漏稅捐之情事。又被告沈奎欽另於98年5 月10日
      再向承包商索取收據持之向被告清萬公司領取修繕費」云
      云。
   2、惟查：被告清萬公司係被告父親沈清萬所創設，被告父親
      過世後由被告母親繼任董事長，修繕墓園費用縱使不得認
      列為公司費用，至多僅係應否補繳稅金之問題，被告並無
      任何逃漏稅捐之意圖。
   3、被告否認曾重覆於98年5 月10日再向承包商索取收據持之
      向被告清萬公司領取修繕費，原告自應舉證證明，被告並
      未重覆再領取此筆45萬元之費用，原告稱被告二人共同侵
      占被告清萬公司資產乙節，要無足採。
（四）被告並未以個人使用汽車所生之油費及維修費用轉嫁予被
      告清萬公司負擔：
   1、原告雖稱「被告清萬公司業已將廠房設備出租他人，全無
      營業，字無需使用車輛，然被告沈育田竟於99年9 月1 日
      代表被告清萬公司與被告沈奎欽簽署汽車無償使用同意書
      ，由被告沈奎欽提供車號Z9-4528 汽車，無償借予被告清
      萬公司使用，且該車消耗之汽油費及維修費需由被告清萬
      公司負擔，顯然有掏空被告清萬公司資產之行為。」云云
      。
   2、惟查：被告沈育田為被告清萬公司董事長，因被告清萬公
      司並未配置車輛供被告辦理公司業務使用，被告爰向同為
      被告清萬公司董事之另名被告沈奎欽無償借用其車輛使用
       (車牌號碼為：Z9-4528)，因該車輛係用於處理與被告清
      萬公司業務有關之事項，故由被告清萬公司補貼油費，應
      無不法。茲就被告沈育田及沈奎欽於99年9 月起至100 年
      8 月間為被告清萬公司辦理業務事項整理如下：
 （1）出售系爭不動產業務乙事：被告清萬公司董事會於決議99
      年9 月16日作成董事會決議銷售系爭不動產，被告沈育田
      及沈奎欽為辦理銷售業務，並尋找最優渥之出售價格，爰
      分別至鶯歌、樹林、三峽、三重委請仲介估價( 被證5 )
      。另因系爭不動產地號為471-13之土地上因有黃漢奇之建
      物，為釐清建物使用土地之權利等相關問題，被告沈育田
      及沈奎欽多次前往桃園大溪鎮地政事務所申請產權證明文
      件、拜訪黃漢奇及至系爭不動產坐落處進行現場勘查( 被
      證6)。被告沈育田及沈奎欽為辦理出售系爭不動產之業務
      ，於99年9 月起至100 年間多次使用被告沈奎欽之車輛。
 （2）請求無權占有人騰空系爭不動產其上廠房占用物乙事：系
      爭不動產上之廠房因遭董事之一即沈奎勇所獨資開設之嵩
      山陶瓷工廠所占用，被告沈育田及沈奎欽為保被告清萬公
      司之權益，爰於99年9 月起至100 年7 月間一再往來桃園
      及鶯歌協商及至現場勘查( 被證7 ) 並至桃園縣政府大溪
      警察局報案( 被證8 ) 及向大溪稽徵所申請嵩山陶瓷工廠
      之相關稅籍資料( 被證9 ) 。被告沈育田及沈奎欽為請求
      無權占有人騰空系爭不動產其上廠房占用物乙事，於99年
      9 月起至100 年7 月間多次使用被告沈奎欽之車輛。
 （3）維修系爭不動產其上廠房乙事：系爭不動產上之廠房因年
      久失修，部分屋頂、外牆及內部設備應修繕，被告沈育田
      及沈奎欽為修繕廠房及至現場監工( 被證10) ，爰多次於
      99年9 月迄至100 年3 月間往來桃園及鶯歌，期間並多次
      使用被告沈奎欽之車輛。
 （4）財政部國稅局申覆乙事：因有檢舉人向財政部國稅局舉報
      被告清萬公司有營運不實等事，被告沈育田及沈奎欽為保
      清萬公司之權益，爰多次於100 年6 月至7 月間親自至財
      政部國稅局板橋分局說明原委( 被證11) ，期間並多次使
      用被告沈奎欽之車輛往來於板橋與鶯歌間。
 （5）新北市政府申覆乙事：因有檢舉人向新北市政府檢舉被告
      清萬公司99年9 月間有違反公司法第218 條規定等事，被
      告沈育田及沈奎欽為保被告清萬公司之權益，爰多次於10
      0 年5 月至7 月間親自至新北市政府說明原委( 被證12 )
      ，期間並多次使用被告沈奎欽之車輛往來於板橋與鶯歌間
      。
   3、承上所述，被告沈育田使用被告沈奎欽之車輛處理諸多與
      被告清萬公司業務相關之事務，因此由清萬公司補貼被告
      沈奎欽所花費之油費並無不法。更何況，倘被告二人有掏
      空清萬公司資產之意圖，更應約定使用車輛之租金，又何
      需約定「無償」使用該車輛？此益證被告二人並無掏空清
      萬公司資產之意圖。
（五）被告並未侵占出賣被告清萬公司土地及廠房之價金：
   1、原告雖稱「被告沈育田及沈奎欽於100 年7 月間，將被告
      清萬公司所有坐落於桃園縣大溪鎮○○段○○街小段471
      地號之土地及其上建物（建物門牌為桃園縣大溪鎮○○路
      1320巷60、62號）( 下稱系爭不動產) 出賣與第三人鄭雅
      文，未能交代出賣價金之流向，顯有將該價金款項侵吞之
      疑慮。」云云。
   2、經查：100 年7 月間出售系爭不動產之始末及流向如下：
 （1）被告與訴外人沈奎勇同屬被告清萬公司) 董事，被告清萬
      公司董事會於99年9 月16日作成董事會決議( 被證13) ，
      銷售位於桃園縣大溪鎮○○段○○街小段471 、471-4 、
      471-10、471-11、471-13地號之土地及其上建物（建物門
      牌為桃園縣大溪鎮○○路1320巷60、62號）( 下稱系爭不
      動產) ，後於100 年7 月9 日與買方鄭雅文簽訂買賣契約
      書( 被證14) ，同時協同安信建築經理股份有限公司（下
      稱安信公司）三方共同簽訂買賣價金履約保證書。
 （2）前揭系爭不動產買賣價金為6,000 萬元及活期存款利息
      967 元。惟應扣除仲介費208 萬元、協議動用款200 萬元
      、賣方土地增值稅781 萬115 元、安信公司之履約保證費
      3 萬6,000 元及代書費用3 萬2,550 元( 被證15) 。另應
      扣除地價稅2 萬9,853 元及房屋稅9,802 元( 被證16) ，
      又鄭雅文另返還清萬公司代為墊付之履約保證費1 萬8,00
      0 元，被告清萬公司實收金額應為4,802 萬647 元（計算
      式為：60,000,000+967－2,080,000 －2,000,000 －7,81
      0,11 5－36,000－29,853－9,802 －32,550+18,000=48,0
      20,6 47 ），該筆款項並於100 年9 月2 日匯入被告清萬
      公司帳戶（被證17）。
 （3）前開應扣除款項中之協議動用款已於100 年7 月18日匯入
      被告清萬公司帳戶，因被告清萬公司與鄭雅文協議自100
      年9 月1 日起，將原系爭不動產租約轉由鄭雅文承受，並
      同時移轉該租賃契約之押金18萬元，故動用其中18萬元(
      被證18）。
 （4）系爭不動產地號為471-13之土地前於79年間由被告清萬公
      司出售予黃漢奇，嗣後雙方協議由被告清萬公司買回，黃
      漢奇爰同意支付此段期間之土地增值稅即42萬804 元予被
      告清萬公司，並於100 年9 月2 日匯入清萬公司帳戶（被
      證17）。
   3、縱上所述，被告已清楚交代出賣系爭不動產之價金流向，
      並未侵吞價金，又原告稱價金匯入期間為100 年9 月2日
      原告委請律師查核後方匯入乙節，實乃係因買方於100 年
      9 月1 日方匯款，與被告無關，該筆資金更無先流入被告
      戶頭後再匯入被告清萬公司戶頭之情形，原告稱被告有侵
      吞此筆價金之疑慮實屬臆測之詞，委無足採。
（六）綜上所述，原告未經提出議案於股東會決議即逕行提起本
      件解任被告董事職務之訴訟，顯與公司法之規定相違，鈞
      院自應駁回其訴。再者，被告並未有任何執行業務違反法
      令或重大損害公司之行為，已如上所述，原告提起本件解
      任被告董事職務之訴訟並無理由。
（七）聲明：
      原告之訴駁回。
三、兩造爭執與否事項：
（一）不爭執事項：
   1、被告沈育田、沈奎欽、訴外人沈奎勇目前為被告清萬公司
      之董事，其中被告沈育田為董事長，被告清萬公司之董事
      持股數分別為被告沈育田、沈奎欽、訴外人沈奎勇各700
      股；原告則持有300 股，占已發行股份總數10％（原證1
      ），被告公司全部股數為3000股。
   2、被告清萬公司100 年10月25日臨時股東會會議紀錄第六項
      討論事項：『1.本公司董事監察人開會出列是否核發車馬
      費及薪資案，提請審議。2.擬追究監察人相關失職責任案
      及辦理監察人解任及補選事項，提請審議。3.擬提撥公司
      資產處分盈餘部分金額作為社會回饋金案，提請審義。4.
      擬承租一倉庫，因應公司未來業務發展案，提請審議。5.
      擬增設總經理一職，管理公司業務相關案，提請審議。6.
      擬採購公司公務車案，提請審議。7.擬另選公司訴訟代表
      人，對侵害公司權益之董事沈奎勇提起民事、刑事訴訟，
      提請擬議。』，並決議，但無解任董事提案及決議。
（二）爭執事項：
   1、原告陳稱因為原告沒有辦法發言，一發言就被制止，所以
      一直沒有發言。如果我們能夠證明原告有在股東會當時有
      提出股東解任董事議案時，我們認為可以提出訴訟等語。
   2、被告則稱開會時原告有到，但是沒有簽名，拒絕簽名，且
      沒有提案及發言解任董事之事，公司法第172 條第5 項已
      明載解任董事不得再臨時動議中提出，即便原告發言解任
      董事，亦於法不合，不能認得提起本件訴訟諸語。
四、本件應審酌原告依公司法第200 條提起本件訴訟是否有理由
    ？
（一）按董事執行業務，有重大損害公司之行為或違反法令或章
      程之重大事項，股東會未為決議將其解任時，得由持有已
      發行股份總數百分之三以上股份之股東，於股東會後三十
      日內，訴請法院裁判之；選任或解任董事、監察人、變更
      章程、公司解散、合併、分割或第一百八十五條第一項各
      款之事項，應在召集事由中列舉，不得以臨時動議提出，
      公司法第200 條、第172 條第5 項定有明文。足見，解任
      董事應在股東會召集事由中列舉，不得以臨時動議提出，
      且董事執行業務，有重大損害公司之行為或違反法令或章
      程之重大事項，股東會未為決議將其解任時，始得由持有
      已發行股份總數百分之三以上股份之股東，於股東會後三
      十日內，訴請法院裁判之；否則，如無在股東會召集中列
      舉解任董事事由時，因不得以臨時動議提出，持有已發行
      股份總數百分之三以上股份之股東，不得依公司法第200
      條，訴請法院裁判之。
（二）經查，兩造對於被告清萬公司100 年10月25日臨時股東會
      會議紀錄第六項討論事項：『1.本公司董事監察人開會出
      列是否核發車馬費及薪資案，提請審議。2.擬追究監察人
      相關失職責任案及辦理監察人解任及補選事項，提請審議
      。3.擬提撥公司資產處分盈餘部分金額作為社會回饋金案
      ，提請審義。4. 擬 承租一倉庫，因應公司未來業務發展
      案，提請審議。5. 擬 增設總經理一職，管理公司業務相
      關案，提請審議。6. 擬 採購公司公務車案，提請審議。
      7.擬另選公司訴訟代表人，對侵害公司權益之董事沈奎勇
      提起民事、刑事訴訟，提請擬議。』，並無解任董事提案
      及決議均不爭執。依前開說明，被告清萬公司100 年10月
      25日臨時股東會，並無解任董事提案及決議，亦不得以臨
      時動議提出，原告依公司法第200 條提起本件訴訟並無理
      由。
五、綜上所述，原告請求被告沈育田、沈奎欽擔任之被告清萬公
    司董事職務應予解任，並無理由，應予駁回。
六、本件之事證已臻明確，兩造所為之其他主張，陳述並所提之
    證據，經審酌後，認均與本件之結論無礙，不再一一論述，
    併予敘明。
七、據上論結：本件原告之訴為無理由，依民事訴訟法第78 條
    ，判決如主文。
中    華    民    國  100     年    12  月    14    日
                  民事第二庭    法  官  張谷輔
以上正本係照原本作成
如對本判決上訴，須於判決送達後20日內向本院提出上訴狀。如
委任律師提起上訴者，應一併繳納上訴審裁判費。
中    華    民    國  100     年    12    月    14    日
                            書記官  尤秋菊